【裁判字號】    92,台上,2678
【裁判日期】    920515
【裁判案由】    偽造有價證券
【裁判全文】
最高法院刑事判決                              九十二年度台上字第二六七八號
    上  訴  人  甲○○
                乙○○
    右  一  人
    選任辯護人  王程風律帥
右上訴人等因偽造有價證券案件，不服台灣高等法院高雄分院中華民國九十年一月十
日第二審更審判決（八十九年度上更(二)字第三三四號，起訴案號：台灣高雄地方法院
檢察署八十四年度偵字第五０四五號、八十四年度偵續字第一九九號），提起上訴，
本院判決如左：
    主  文
原判決撤銷，發回台灣高等法院高雄分院。
    理  由
本件原判決認定上訴人甲○○、乙○○原係夫妻，二人於民國七十六年二月十四離婚
後，甲○○雖將戶籍遷至高雄巿三民區○○路八十七巷一號，惟仍與乙○○同住於高
雄縣仁武鄉大灣村大全二巷二之一號，並負責處理乙○○所經營谷能股份有限公司（
下稱谷能公司）之財務及會計業務。嗣甲○○因簽賭六合彩，積欠賭債，而乙○○及
谷能公司亦有負債，亟需資金週轉，其二人竟基於意圖為自己不法所有之概括犯意聯
絡，推由甲○○出面擔任會首，於八十二年九月間及八十三年八月間，在上開乙○○
住處，分別招集每會均為新台幣（下同）三萬元之互助會二會，第一會：自八十二年
九月二十日起會，至八十四年十二月五日止，連同會首共三十六會，於每月二十日定
期在上址開標，每三月加標一次。第二會：自八十三年八月五日起會，至八十六年三
月二十日止，連同會首共四十一會，於每月五日定期在上址開標，每三月（應係每四
月）加標一次，均採取內標制方式之民間互助會。二人連續於如原判決附表一所示第
一會各次開標時，由甲○○利用會員吳愛玉（八十三年一月二十日）、黃聰年（八十
三年二月二十日）、方蕙（惠）莉（八十三年四月二十日）、蔡采芳（八十三年五月
二十日）、蔣照豐（八十三年六月五日）、邱富美（八十三年七月二十日）、方芳秋
（八十三年九月五日）、盧心怡（八十三年九月二十日）；如原判決附表二所示第二
會即八十三年十月五日開標時，利用會員蔡美瑛未到場，及前開二會之會員間彼此互
不認識之機會，於空白紙張上（開標後均已當場撕毀作廢）分別連續偽造上開會員之
署押，填寫金額，表明競標時願付之利息，以偽造標單，持之參加開標，藉此向其餘
未得標之活會會員誑稱：本次已由會員吳愛玉（或依次為黃聰年、方蕙︻惠︼莉、蔡
采芳、蔣照豐、邱富美、方芳秋、盧心怡、蔡美瑛等人）得標等語。為資取信，復共
同基於意圖供行使之用之概括犯意聯絡，未經徵得上開會員之同意，連續於如原判決
附表一、二所示之期間，由甲○○在高雄市區某不詳姓名之刻印處，委託不知情之該
不詳年籍者偽刻吳愛玉、黃聰年、方蕙（惠）莉、蔡采芳、蔣照豐、邱富美、方芳秋
、盧心怡、蔡美瑛等人之印章各一個，蓋用於商業本票上，並填寫發票日、金額後，
偽造上開會員每張面額為三萬元之本票（其張數詳如原判決附表一、二所示，其中冒
用邱富美名義簽發本票部分有僅偽造姓名及指印署押者），持之交付未得標之活會會
員多人，致彼等因而陷於錯誤而交付會款（均扣除當期標息）予甲○○收受，足以生
損害於上開遭冒標之會員及其他活會會員，乙○○則於甲○○標會時在場，有時亦收
取會款，而參與該互助會之開標及收款工作。二人復基於共同不法所有之概括犯意聯
絡，於八十二年十二月五日及八十三年九月五日由甲○○向第一會會員蔡文姬及第二
會會員吳愛玉借標及經徵得其等授權簽發本票，惟因未能得標竟向告訴人蔡陳僅偽稱
蔡文姬及吳愛玉因急需用款而未得標乃欲出賣各該名下互助會，致蔡陳僅不疑依甲○
○指示而陷於錯誤，分別以八十萬零四百元及八十五萬八千元買下上開蔡文姬及吳愛
玉之互助會，並將款項交甲○○收執，甲○○則交付其代蔡文姬、吳愛玉（甲○○使
用前揭已盜刻之吳愛玉印章）簽發之蔡文姬名義，發票日為八十二年十二月五日，每
張面額三萬元之本票共十八張，及吳愛玉名義，發票日為八十三年九月五日，每張三
萬元之本票計三十六張交予蔡陳僅。詎甲○○於詐得上開各該會款共計七百八十六萬
一千二百元後均與乙○○共同花用。嗣於八十三年十月間，甲○○無故宣告止會，活
會會員蔡陳僅行使債權，才發現上情等情。因而撤銷第一審不當之科刑判決，依牽連
犯關係從一重改判仍各論處甲○○、乙○○以共同連續意圖供行使之用而偽造有價證
券罪刑，固非無見。
惟查：(一)、原判決認定甲○○分別於八十三年六月五日及八十三年九月二十日偽造會
員蔣照豐、盧心怡夫婦名義之標單，冒用蔣照豐、盧心怡名義標會，並偽刻蔣照豐、
盧心怡之印章，偽造蔣照豐、盧心怡所簽發每張面額各三萬元之本票，持之交付未得
標之會員多人等情，然甲○○則否認有冒用蔣照豐、盧心怡之名義標會，辯稱：伊係
經蔣照豐、盧心怡同意由伊借用其等之名義標會及簽發本票等語，故甲○○所辯，是
否屬實？則有待查明。但蔣照豐、盧心怡始終未到庭，而蔣照豐經第一審向高雄市三
民區戶政事務所查詢結果，其已於八十三年十月十八日遷出高雄縣仁武鄉大灣村大全
二巷二之一號（見第一審卷第一六一頁、第一六二頁），原判決竟以第一審、原審上
訴審及原審更一審仍依蔣照豐、盧心怡在高雄市○○區○○路三八五號之舊址，對蔣
照豐、盧心怡送達未果（見第一審卷第一三０頁、第一七五頁、第一七八頁；原審上
訴字卷第三十九頁、第四十五頁；原審上更(一)卷第六十八頁、第九十七頁），未再依
新址傳喚蔣照豐、盧心怡，即遽行審結，自有應於審判期日調查之證據而未予調查之
違法。(二)、有罪之判決書，對被告有利之證據不採納者，應說明其理由，為刑事訴訟
法第三百十條第二款所明定。故有罪判決書對於被告有利之證據，如不加採納，必須
說明其不予採納之理由，否則即難謂無判決不備理由之違誤。本件甲○○已迭次辯稱
：伊係經方芳秋、蔡美瑛之同意，而借其等之名義標取會款等語，雖證人方芳秋於原
審上訴審調查時曾證稱：甲○○有冒用伊名義標會，且未經伊同意卻以伊名義簽發本
票云云（見原審上訴字卷第六十六頁反面、第六十七頁），但其於該審審理時卻又證
稱：「（妳有無向甲○○標會？）我有標到，但是她錢沒有給我」、「（妳有無簽發
本票給她？）有，好像是十七張，當時我在住院，她有去向我拿」、「（印章是妳蓋
的？）是的，結果她拿本票去跟會員收錢，收完後未將會錢交給我」等語（見原審上
訴字卷第七十一頁反面），似又證明甲○○未冒用伊名義標會及係伊自行簽發本票，
前後證述不一；另證人蔡美瑛雖亦否認有參加本件甲○○所招集之互助會及同意甲○
○標會並簽發伊名義之本票等情（見原審上更(二)卷第九十九頁、第一００頁），但甲
○○對此已辯稱：因伊代蔡美瑛向蔡陳僅借貸一百四十七萬四百零三元，屆期蔡美瑛
無力償還，而由伊背書代償，故蔡美瑛才同意將其互助會借伊標取抵償等語，並提出
巨霸實業有限公司及蔡美瑛共同簽發之支票影本六紙為證（見第一審卷第七十二頁、
第一一四頁），其所辯似非無據。乃原判決未詳予調查亦未說明何以捨棄上開有利於
甲○○之證據，遽認甲○○、乙○○對本件方芳秋、蔡美瑛之互助會部分，亦共同犯
有偽造有價證券、行使偽造私文書及詐欺等罪行，並嫌理由不備。(三)、當事人聲請調
查之證據，如法院未予調查，又未認其無調查之必要以裁定駁回之，或雖經調查，其
所得如何不足採取，亦未於判決理由內予以說明，其踐行之訴訟程序，即難謂非違法
。卷查甲○○迭於檢察官偵查及第一審、原審各審審理中辯稱：伊因參與蔡陳僅之六
合彩賭博，積欠蔡陳僅數百萬元，故伊招募本件互助會，目的在清償對蔡陳僅之賭債
，另伊所招募本件互助會之會員許睿敏、黃福住、楊曾富貞、曾華貞，及伊另外招募
之互助會會員沈高義、邱富美、楊曾富貞等，於標會後皆不繳會款，積欠伊會款計達
四百五十七萬元，再加上伊為蔡美瑛背書代償借款金額一百四十七萬四百零三元，致
使伊經濟困難，必須向其他互助會會員借標會款週轉等語（見偵字第四四七號卷第七
十三頁反面；第一審卷第七十六頁反面、第七十七頁正、反面、第一九０頁反面；原
審上訴字卷第二十三頁、第一二七頁反面；原審上更(一)卷第二０三頁反面；原審上更
(二)卷第九十五頁、第九十六頁），並提出陳進利、黃福住、楊曾富貞、曾華貞、邱富
美、許睿敏，及巨霸實業有限公司、蔡美瑛簽發之支、本票影本多紙為證（見第一審
卷第一０二頁至第一一四頁），而聲請調查。原審就上開聲請調查之事項，未予理會
，復未說明何以不予調查之理由，卻以：「甲○○冒標次數共為九次，期間甚為緊接
，所得數額已超過七百餘萬元以上，如此鉅款顯非係供一般日常生活家用」、「甲○
○亦無法明確交待詐得會款流向，顯有意迴護被告乙○○，是其詐得款項應係共同花
用無疑」為由，而據以認定甲○○、乙○○共犯本件罪行（見原判決第九頁第二行以
下），自嫌速斷，且其所踐行之訴訟程序，亦難謂適法。上訴意旨指摘原判決不當，
非全無理由，應認原判決仍有撤銷發回更審之原因。另原判決理由三說明不另為無罪
諭知部分，檢察官係依連續犯裁判上一罪關係起訴，或認與前開有罪部分有事實上同
一關係，基於審判不可分原則，併予發回；又經發回法院對台灣高雄地方法院檢察署
函請本院併辦之該署九十年度偵字第一二０六一號甲○○、乙○○詐欺乙案，是否與
本件有連續犯裁判上一罪關係，應注意審酌，均附此敘明。
據上論結，應依刑事訴訟法第三百九十七條、第四百零一條，判決如主文。
中      華      民      國    九十二    年      五      月     十五     日
                              最高法院刑事第九庭
                                  審判長法官  陳  炳  煌
                                        法官  陳  正  庸
                                        法官  韓  金  秀
                                        法官  吳  信  銘
                                        法官  徐  文  亮
      右正本證明與原本無異
                                              書  記  官
中      華      民      國    九十二    年      五      月     二十     日
                                                                        Ｖ


司法院資訊處製作；財團法人民間司法改革基金會備份。
